【裁判字號】    94,訴,644
【裁判日期】    951228
【裁判案由】    偽造有價證券
【裁判全文】
臺灣嘉義地方法院刑事判決               94年度訴字第644號
公  訴  人  臺灣嘉義地方法院檢察署檢察官
被      告  丁○○
選任辯護人  蕭敦仁律師
上列被告因偽造有價證券案件，經檢察官提起公訴（94年度調偵
字第27號），本院判決如下：
    主  文
丁○○無罪。
    理  由
一、公訴意旨略以：被告丁○○於民國九十一年十二月二十三日
    ，在嘉義市○○路三○二號庚○○住處內，因向庚○○及告
    訴人甲○○借款新台幣（下同）一百萬元，竟意圖供行使之
    用，偽以「游文龍」名義，於空白本票之發票人欄上偽簽游
    文龍之簽名（並捺指印），而簽發到期日為九十二年一月二
    十日、面額一百萬元、票號145594號本票一張（下稱系爭本
    票），並當場交付庚○○收執，以擔保該債務之履行而行使
    之，嗣因丁○○遲未履行票據債務，經甲○○向台灣嘉義地
    方法院聲請本票裁定，始悉上情。因認被告涉犯刑法第二百
    零一條第一項偽造有價證券罪嫌。
二、證據能力部分：
（一）按刑事訴訟制度採改良式當事人進行主義，證據調查為審
      判程序之核心，關於證人之證據調查，均應集中於審判程
      序為之，以落實直接審理原則，保障被告詰問權，法院於
      準備程序，除有刑事訴訟法第二百七十六條第一項所定「
      預料證人不能於審判期日到場者」外，本不得於審判期日
      前訊問證人，惟現採改良式當事人進行主義之訴訟程序進
      行，旨在尊重當事人意見，且法院原則上不負責蒐集證據
      ，直接審理原則下詰問權雖係被告基本訴訟防禦權之一種
      ，仍許被告自由決定捨棄之（最高法院九十五年台上字第
      二二九號判決參照）；本件證人庚○○、甲○○、楊竣丞
      （原名戊○○）於九十五年八月三十一日準備程序時結證
      證述，係在「合議庭三名法官前」為之，復經被告選任辯
      護人、被告先後明確表示放棄被告詰問權（本院卷第188
      、278頁），雖非刑事訴訟法第二百七十六條第一項所定
      「預料證人不能於審判期日到場」情形，惟揆諸前揭說明
      ，所為進行證人之調查、詰問，其所踐行程序，仍屬適法
      ，前揭證人證詞，仍應具證據能力無疑。
（二）本件被告丁○○及選任辯護人蕭敦仁律師於言詞辯論終結
      前，對於警卷、偵查卷及本院卷內，被告及被告以外之人
      之警詢筆錄、偵訊筆錄，及所有傳聞證據，均同意為證據
      方法，且對證據能力，未為異議。被告於本院審理時承認
      有簽發系爭本票交予告訴人持有客觀事實，且於準備程序
      及審理時均有選任辯護人，審理時復就各該證據進行辯論
      ，前述證據復無顯不可信之情況，本院審酌採納該等傳聞
      證據，無礙被告與辯護人等於程序上之彈劾詰問權利，認
      前開傳聞證據（除證人梁妙玲於警詢時之陳述，經被告捨
      棄，檢察官未聲請傳訊，無證明之必要性而無證據能力；
      另被告以外之人在檢察官前未具結之偵訊筆錄，依法未具
      據證據能力，應予排除，亦無證據能力外），因而合於刑
      事訴訟法第一百五十九條之一、之二、之四、之五等規定
      ，因而具備證據能力，合先敘明。
三、按犯罪事實應依證據認定之，無證據不得認定其犯罪事實；
    又不能證明被告犯罪者，應諭知無罪之判決，刑事訴訟法第
    一百五十四條第二項、第三百零一條第一項分別定有規定。
    次按事實之認定，應憑證據，如未能發現相當證據，或證據
    不足以證明，自不能以推測或擬制之方法為裁判基礎；又認
    定犯罪事實所憑之證據，雖不以直接證據為限，間接證據亦
    包括在內；然而無論直接或間接證據，其為訴訟上之證明，
    須於通常一般之人均不致有所懷疑，而得確信其為真實之程
    度者，始得據為有罪之認定，倘其證明尚未達到此一程度，
    而有合理之懷疑存在時，即無從為有罪之認定。最高法院四
    十年臺上字第八六號判例、七十六年臺上字第四九八六號判
    例可資參照。公訴人認被告涉有刑法第二百零一條第一項之
    偽造有價證券罪行，無非以被告之供述、告訴人甲○○之指
    訴、證人庚○○、戊○○證詞、卷附本票一紙、及本院九十
    三年十一月八日九十三票字第一六八三號通知、九十三年度
    票字第一六八三號裁定，為其主要論據。訊據被告固坦承以
    「游文龍」名義簽發系爭本票，且將該本票交付甲○○之事
    實，核與證人即告訴人甲○○於審理時證稱在卷，復有系爭
    本票原本一紙附卷可稽（見調偵卷第26頁），固堪認定；惟
    其堅詞否認有何偽造有價證券罪嫌，辯稱：並未積欠其一百
    萬元借款、「游文龍」為其使用多年之偏名，並無偽造系爭
    本票之犯意等語。
四、經查：
（一）按「偽造」，係指冒用或捏造他人名義（署名）而為制作
      。又按署名，以證明其主體之同一性為已足，並不以簽署
      姓名為必要，即用化名、代名、偏名、筆名或僅簽名字，
      亦無不可。因之行為人如以其偏名為法律行為，苟其偏名
      ，係行之有年，且為社會上多數人所知，則該偏名已足以
      證明其主體之同一性，該行為人即無偽造他人名義之犯意
      （最高法院八十八年台上字第七五一號判決參照）。
（二）查本件被告辯稱其以「游文龍」名字使用達十數年之久之
      偏名，為大眾所知悉等語，並稱：早自八十二年間簽名「
      游文龍」於警詢筆錄、平常就醫於掛號證上所填寫、或於
      商店登載顧客姓名、於案發前富盛當舖工作期間所印名片
      亦印「游文龍（阿不拉）」等情，業據證人己○○審理時
      結證稱：被告曾承租富盛當舖（位於嘉義市○○路五六五
      號）經營，與之相識十數年，仍不知其本名，僅稱呼其「
      阿龍」、「文龍」或「阿不拉」，被告經營富盛當舖時名
      片上印「游文龍」再註明「阿不拉」，嗣富盛當舖再由庚○○經營，其向庚○○介紹時稱被告為「阿龍」等語（本
      院卷第160至166頁）、再經證人乙○○審理時結證稱：已
      認識被告十數年，最初被告自稱「阿龍」，有人稱其「阿
      不拉」，未曾聽到他人稱其丁○○，迄本案收受傳票始知
      其真實姓名（本院卷第169至170頁）等語、證人即綠野行
      負責人丙○○結證稱：「游文龍」確為其顧客（本院卷第
      200頁），復有本院八十三年度訴字第六○號刑事判決正
      本、八十七年六月二日掛號證及自費治療同意書、綠野行
      運動用品社廣告信封影本、富盛當舖名片影本（本院卷
      121 至第125頁）為證，佐以「阿不拉」為台灣人對「游
      」姓氏之日語別稱（按：「阿不拉」，即日語「油」（
      ），日據時代起台灣人對姓「游」（）之人長期
      以「油」之日語諧音別稱，久而成為「游」姓氏之日語代
      稱），及自前開書證內容及證人證詞互核以觀，在在足證
      被告早自八十二年間起，足見被告確習慣以「游文龍」或
      相關之「阿龍」、「文龍」、「阿不拉」於平時社會活動
      或人際交往，其迄案發之九十一年十二月二十三日間，確
      已恃此名義從事社會活動或法律行為並行之有年一情，誠
      非子虛。
（三）又證人甲○○、庚○○、楊竣丞經本院隔離訊問結果，證
      人楊竣丞（原名戊○○）結證稱：其於九十一年六、七月
      間起至九十二年六、七月間止在富盛當舖任職，跟隨外號
      「五百」之人，後來才知其姓名為丁○○，九十一年十二
      月二十三日親眼目睹被告開立系爭本票、發票人簽名「游
      文龍」後交予庚○○，庚○○並未向被告表示為何簽「游
      文龍」，甲○○亦有在場等情甚明（本院卷第190至198
      頁），核與證人庚○○結證稱：其收到系爭本票時，認為
      被告姓名即為「游文龍」，己○○介紹被告時，被告自稱
      「五百」、「阿不拉」，其與甲○○合夥經營富盛當舖，
      系爭本票借款一百萬元係向公司借，等於向其與甲○○借
      ，其親自向被告收受系爭本票，當時未懷疑被告姓名等語
      甚詳（本院卷第203至214頁），則被告不惟在認識庚○○
      、甲○○之前即以「游文龍」名義對外從事社會活動十數
      年，證人庚○○當場目睹系爭本票上載明發票人「游文龍
      」，以系爭本票金額為一百萬元之鉅，竟亦未加置疑，豈
      有不知「游文龍」即為被告之姓名或偏名？綜上事證，足
      認「游文龍」客觀上不惟為被告之偏名，更足認此偏名為
      庚○○所知悉，是依前揭說明，被告以「游文龍」名義簽
      發系爭本票之行為，尚與冒用他人名義情形有間，要難該
      當於刑法「偽造」行為之構成要件。
（四）至系爭本票背面之身分證字號雖屬有誤（誤載為L12195「
      6」112號），惟系爭本票背面之身分證統一編號及出生年
      月日，均係證人甲○○嗣後追索無著時查悉寫上，為證人
      甲○○結證無訛（本院卷第222頁），要與被告行為無涉
      ，況庚○○、甲○○均知悉被告其人為發票之人，不致使
      執票人誤認混淆，況衡諸前情，該「游文龍」之偏名代表
      被告主體之同一性既無軒輊，即難以被告書寫偏名而推論
      其涉犯偽造有價證券犯意，被告前開所辯，即屬可採。
（五）至甲○○雖持系爭本票向本院聲請本票裁定，經本院裁定
      命甲○○補正證明「游文龍」即丁○○，因無法補正而遭
      駁回，固經調閱本院九十三年票字第一六八三號查核無訛
      ，惟非訟程序之本票裁定是否准許，與本票票據法律關係
      之成立生效係屬二事，要不能因法院於形式書面審查之非
      訟程序時，以真實姓名與偏名同一性無從形式證明而駁回
      ，即逕認以偏名簽立之系爭本票係屬偽造；此應純屬民事
      債務不履行之糾葛，當另循民事訴訟程序途徑解決，尚難
      逕以偽造有價證券罪相繩，此外，又查無其他積極證據足
      資認定被告有公訴人所指偽造有價證券犯行，被告犯罪即
      屬不能證明，應為無罪之諭知。
據上論斷，應依刑事訴訟法第第三百零一條第一項前段，判決如
主文。
本案經檢察官蔡彥守到庭執行職務
中    華    民    國    95    年    12    月    28    日
                  刑事第一庭審判長法  官  許進國
                                  法  官  曾宏揚
                                  法  官  蔡廷宜
以上正本證明與原本無異。
如不服本判決，應於判決送達後10日內向本院提出上訴狀（應附
繕本）。告訴人或被害人如對於本判決不服者，應具備理由請求
檢察官上訴，其上訴期間之計算係以檢察官收受判決正本之日期
為準。
中    華    民    國    95    年    12    月    28    日
                                  書記官  蕭琪男


司法院資訊處製作；財團法人民間司法改革基金會備份。
